臺灣臺南地方法院民事判決
109年度訴字第855號
原      告  魏小蘭  

訴訟代理人  吳清華  
            吳宗育  


被      告  顏三柱  

            黃顏瑞娥



            魏顏瑞香



            顏榮發  




            顏瑞雀  

            顏榮堂  

            連高金鳳




            高壬癸  

            沈高金冷

            高慶昌  

            周漢河  

            陳宏銘  

            陳惠美  


            陳玉惠即陳宥樺





            陳育泰  

            李佳憲  


            李㛢玲  

            李炳焜  


            柯李月花

            王翁猜  

            王順能  

            王廷忠  


            王慧敏  

            王慧香  

            黃智海  

            黃智暉  

            王坤祥  

            王淑娟  

            王坤斌  


            王淑英  

            郭王市  

            吳王碧月

            謝水金  

            王靜儀  


            王靜芳  


            王靜雯  

            杜清財  
                      （現另案於法務部○○○○○○○執                        行中）

            杜宗憲  

            杜淑晶  


            高雍明  

            高添    

            高金川  

            高藝    

            高錦雪  

            高美勤  

            陳秋香  

            陳木村  

            陳木發  


            陳木益  

            高進田  

            高文淵  

            高謝秀  


            高仲霆  


            高麗評  

            高麗惠  

            梁玉妹  

            高鳳聲  


            高鳳吟  


            高漢忠  

            高玉好  

            吳嘉慧  

            吳宗鍇  

            吳宗錡  

            高國文  

            楊小佩  

            楊乙真  


            楊琇如  

            楊又寧  

            黃高敏  

            劉炳宏  

            劉家祥即劉杏彗


            劉慧翎  

上  一  人
法定代理人  黃美連  
被      告  王豫婉  

            王震龍  

            高秀真  

            高慧卿  

            高國松  

            高慧珠  

            高國財  

            張順陽  

            張順輝  

            張瓊文  

            高萬樹  

            高千惠  

            張高錦珠

            王雅芳  

            王家進  

            王雅萍  

            翁高醜  


            高玉英  

            林康滿  

            康金全  

            康翁春菊

            康茹萍  

            康銘旺  

            康銘恩  

            周高淑  


            高秋雄  

            李緯頡即李秋標


            高清𡍼  

            高志明  

上二人共同
訴訟代理人  高伶鵑  
被      告  高建郁  

            高仲民  

上  一  人
訴訟代理人  蕭美鳳  

被      告  高志豪  


            高銘聰  

            高永益  

            王悅治  


            高盟智（即高海松之承受訴訟人）


            高中仁  

上二人共同
訴訟代理人  宋琪媚  
被      告  周謝春蓮（即謝王秀琴之承受訴訟人）


            吳謝美人（即謝王秀琴之承受訴訟人）


            許謝雪（即謝王秀琴之承受訴訟人）


            謝逢（即謝王秀琴之承受訴訟人）


            謝麗秋（即謝王秀琴之承受訴訟人）


上列當事人間請求分割共有物事件，經本院於民國110年8月3日
言詞辯論終結，茲判決如下：
    主    　文
被告顏三柱、黃顏瑞娥、魏顏瑞香、顏榮發、顏瑞雀、顏榮堂、
連高金鳳、高壬癸、沈高金冷、高慶昌、周漢河、陳宏銘、陳惠
美、陳玉惠、陳育泰、李佳憲、李㛢玲、李炳焜、柯李月花、王
翁猜、王順能、王廷忠、王慧敏、王慧香、黃智海、黃智暉、王
坤祥、王淑娟、王坤斌、王淑英、郭王市、吳王碧月、謝水金、
王靜儀、王靜芳、王靜雯、杜清財、杜宗憲、杜淑晶、高雍明、
高添、高金川、高藝、高錦雪、高美勤、陳秋香、陳木村、陳木
發、陳木益、高進田、高文淵、高謝秀、高仲霆、高麗評、高麗
惠、梁玉妹、高鳳聲、高鳳吟、高漢忠、高玉好、吳嘉慧、吳宗
鍇、吳宗錡、高國文、楊小佩、楊乙真、楊琇如、楊又寧、黃高
敏、劉炳宏、劉家祥、劉慧翎、王豫婉、王震龍、高秀真、高慧
卿、高國松、高慧珠、高國財、張順陽、張順輝、張瓊文、高萬
樹、王悅治、周謝春蓮、吳謝美人、許謝雪、謝逢、謝麗秋應就
被繼承人高濶碎所有坐落臺南市○○區○○段000地號土地所有權應
有部分32分之2辦理繼承登記。
被告高千惠、張高錦珠、王雅芳、王家進、王雅萍、翁高醜、高
玉英應就被繼承人高毶鼻所有坐落臺南市○○區○○段000地號土地
所有權應有部分32分之2辦理繼承登記。
被告林康滿、康金全、康翁春菊、康茹萍、康銘旺、康銘恩、周
高淑應就被繼承人高献所有坐落臺南市○○區○○段000地號土地所
有權應有部分32分之2辦理繼承登記。
兩造共有坐落臺南市○○區○○段000地號土地（地目建、面積4,618
.94平方公尺）應分割如附圖二所示：㈠附圖二編號1部分面積260
.99平方公尺土地，分歸被告高清𡍼、高志明依原應有部分比例
維持共有；㈡附圖二編號2部分面積127.13平方公尺土地及附圖二
編號13部分面積133.82平方公尺土地，均分歸被告高千惠、張高
錦珠、王雅芳、王家進、王雅萍、翁高醜、高玉英公同共有；㈢
附圖二編號3部分面積260.99平方公尺土地，分歸被告顏三柱、
黃顏瑞娥、魏顏瑞香、顏榮發、顏瑞雀、顏榮堂、連高金鳳、高
壬癸、沈高金冷、高慶昌、周漢河、陳宏銘、陳惠美、陳玉惠、
陳育泰、李佳憲、李㛢玲、李炳焜、柯李月花、王翁猜、王順能
、王廷忠、王慧敏、王慧香、黃智海、黃智暉、王坤祥、王淑娟
、王坤斌、王淑英、郭王市、吳王碧月、謝水金、王靜儀、王靜
芳、王靜雯、杜清財、杜宗憲、杜淑晶、高雍明、高添、高金川
、高藝、高錦雪、高美勤、陳秋香、陳木村、陳木發、陳木益、
高進田、高文淵、高謝秀、高仲霆、高麗評、高麗惠、梁玉妹、
高鳳聲、高鳳吟、高漢忠、高玉好、吳嘉慧、吳宗鍇、吳宗錡、
高國文、楊小佩、楊乙真、楊琇如、楊又寧、黃高敏、劉炳宏、
劉家祥、劉慧翎、王豫婉、王震龍、高秀真、高慧卿、高國松、
高慧珠、高國財、張順陽、張順輝、張瓊文、高萬樹、王悅治、
周謝春蓮、吳謝美人、許謝雪、謝逢、謝麗秋公同共有；㈣附圖
二編號4部分面積347.99平方公尺土地，分歸被告高仲民、高建
郁依原應有部分比例維持共有；㈤附圖二編號5部分面積347.99平
方公尺土地，分歸被告高永益所有；㈥附圖二編號6部分面積208.
42平方公尺土地及附圖二編號15部分面積52.57平方公尺土地，
均分歸被告高志豪所有；㈦附圖二編號7部分面積189.67平方公尺
土地及附圖二編號14部分面積71.32平方公尺土地，均分歸被告
高盟智所有；㈧附圖二編號8部分面積47.29平方公尺土地及附圖
二編號9部分面積474.69平方公尺土地，均分歸被告高中仁所有
；㈨附圖二編號10部分面積521.99平方公尺土地，分歸被告高銘
聰所有；㈩附圖二編號11部分面積260.99平方公尺土地，分歸被
告高秋雄所有；附圖二編號12部分面積260.99平方公尺土地，
分歸被告李緯頡所有；附圖二編號16部分面積260.99平方公尺
土地，分歸被告林康滿、康金全、康翁春菊、康茹萍、康銘旺、
康銘恩、周高淑公同共有；附圖二編號17部分面積347.99平方
公尺土地，分歸原告所有；附圖二編號18部分面積443.12平方
公尺土地，分歸兩造依原應有部分比例維持共有。
訴訟費用由兩造按附表「應有部分比例」欄所示之比例負擔。
    事實及理由
壹、程序部分：
一、按訴狀送達後，原告不得將原訴變更或追加他訴。但該訴訟
    標的對於數人必須合一確定時，追加其原非當事人之人為當
    事人者，不在此限，民事訴訟法第255條第1項第5款定有明
    文。查坐落臺南市○○區○○段000地號土地（下稱系爭土地）
    之原共有人高濶碎已於民國42年8月16日死亡，其就系爭土
    地應有部分之所有權，應由其全體繼承人所繼承。而本件為
    分割共有物之訴，對共有人全體必須合一確定，是原告於10
    9年9月15日當庭追加高濶碎之繼承人王悅治為被告，依前揭
    法條之規定，本院自應予准許，合先敘明。
二、再按當事人死亡者，訴訟程序在有繼承人、遺產管理人或其
    他依法令應續行訴訟之人承受其訴訟以前當然停止；又第16
    8條至第172條及前條所定之承受訴訟人，於得為承受時，應
    即為承受之聲明；他造當事人，亦得聲明承受訴訟，民事訴
    訟法第168條、第175條第1項、第2項分別定有明文。查本件
    被告高海松、謝王秀琴於起訴後，已分別於109年11月15日
    、109年12月13日死亡，其中被告高盟智為高海松之繼承人
    ，且已於109年12月8日就高海松所有系爭土地應有部分為分
    割繼承登記；另被告周謝春蓮、吳謝美人、許謝雪、謝逢、
    謝麗秋則為謝王秀琴之繼承人等情，業據被告高盟智提出系
    爭土地所有權狀、原告提出謝王秀琴繼承系統表、除戶戶籍
    謄本、全體繼承人戶籍謄本為證（見本院卷二第183頁、第2
    21頁至第236頁），並經本院依職權調閱高海松及謝王秀琴
    之除戶戶籍謄本、全體繼承人之戶籍謄本、系爭土地異動索
    引查詢資料（見本院卷二第61頁至第67頁、第143頁至第152
    頁、第197頁至第207頁）後查證屬實。而被告高盟智已於10
    9年12月25日當庭就高海松部分聲明承受訴訟（見本院卷一
    第444頁），原告則於110年3月19日具狀就謝王秀琴部分，
    聲明由周謝春蓮、吳謝美人、許謝雪、謝逢、謝麗秋承受訴
    訟（見本院卷二第211頁至第219頁），則揆諸前揭法條之規
    定，應屬有據，本院應予准許。
三、本件被告經合法通知，除被告高清𡍼、高志豪、高銘聰、高
    中仁、高志明、高盟智外，其餘被告未於言詞辯論期日或最
    後言詞辯論期日到場，核無民事訴訟法第386條所列各款情
    形，爰依原告之聲請，由其一造辯論而為判決。
貳、實體部分：
一、原告起訴主張：
　㈠緣系爭土地為兩造所共有，兩造應有部分各如附表所示，因
    系爭土地原共有人高濶碎、高毶鼻、高献已分別於42年8月1
    6日、36年10月30日、33年2月12日死亡，其中高濶碎所有之
    應有部分應由被告顏三柱、黃顏瑞娥、魏顏瑞香、顏榮發、
    顏瑞雀、顏榮堂、連高金鳳、高壬癸、沈高金冷、高慶昌、
    周漢河、陳宏銘、陳惠美、陳玉惠（原名陳宥樺，於起訴後
    之109年8月12日更名）、陳育泰、李佳憲、李㛢玲、李炳焜
    、柯李月花、王翁猜、王順能、王廷忠、王慧敏、王慧香、
    黃智海、黃智暉、王坤祥、王淑娟、王坤斌、王淑英、郭王
    市、吳王碧月、謝水金、王靜儀、王靜芳、王靜雯、杜清財
    、杜宗憲、杜淑晶、高雍明、高添、高金川、高藝、高錦雪
    、高美勤、陳秋香、陳木村、陳木發、陳木益、高進田、高
    文淵、高謝秀、高仲霆、高麗評、高麗惠、梁玉妹、高鳳聲
    、高鳳吟、高漢忠、高玉好、吳嘉慧、吳宗鍇、吳宗錡、高
    國文、楊小佩、楊乙真、楊琇如、楊又寧、黃高敏、劉炳宏
    、劉家祥（原名劉杏彗，於起訴後之109年6月18日更名）、
    劉慧翎、王豫婉、王震龍、高秀真、高慧卿、高國松、高慧
    珠、高國財、張順陽、張順輝、張瓊文、高萬樹、王悅治、
    周謝春蓮（即謝王秀琴之承受訴訟人）、吳謝美人（即謝王
    秀琴之承受訴訟人）、許謝雪（即謝王秀琴之承受訴訟人）
    、謝逢（即謝王秀琴之承受訴訟人）、謝麗秋（即謝王秀琴
    之承受訴訟人）所繼承；高毶鼻所有之應有部分，應由被告
    高千惠、張高錦珠、王雅芳、王家進、王雅萍、翁高醜、高
    玉英所繼承；高献所有之應有部分，應由被告林康滿、康金
    全、康翁春菊、康茹萍、康銘旺、康銘恩、周高淑所繼承，
    惟上開繼承人迄今仍未就前揭土地應有部分辦理繼承登記，
    爰請求其等應分就自被繼承人高濶碎、高毶鼻、高献處所繼
    承系爭土地之應有部分辦理繼承登記。
　㈡又兩造就系爭土地間並無不分割之約定，且依其使用目的，
    亦無不能合併分割之情事，惟兩造間就系爭土地實無法達成
    分割之協議。而系爭土地上現建有各共有人所有之未辦理保
    存登記建物如附圖一所示，為避免現有可用建物遭拆除，及
    使各共有人所分得土地均有路可通往道路，如以被告高銘聰
    所提出如附圖二所示分割方案，依據各共有人之應有部分比
    例面積，將系爭土地分割予各共有人，最能兼顧全體共有人
    之權益及土地之經濟價值等情，爰依民法第823條第1項之規
    定，求為判命如主文所示之判決等語。
二、被告則以：
  ㈠被告顏瑞雀、顏榮發、魏顏瑞香、顏榮堂、顏三柱、黃顏瑞
    娥雖未於言詞辯論期日到場，但據其前以書狀所為之陳述則
    以：其等所共有系爭土地之所有權比例甚低，估算價值不高
    ，不想涉入家族糾紛影響彼此感情，但會尊重且接受法院判
    決結果。
　㈡被告梁玉妹雖未於最後言詞辯論期日到場，但據其前到庭所
    為之陳述則以：同意原告之分割方案。
　㈢被告高謝秀、高仲霆雖未於最後言詞辯論期日到場，但據其
    前到庭所為之陳述則以：對原告分割方案無意見。
　㈣被告高銘聰部分：
　⒈經與被告高海松、高志豪、高秋雄、高中仁、高仲民、高建
    郁及高永益討論後，認以附圖二所示分割圖分割系爭土地，
    可保留大部分現有建物，所規劃6米私設道路，可供被告李
    緯頡以外之各共有人所分得之土地均面臨道路及建築使用。
　⒉附圖一編號E、F、G、H、I之建物均為其所有，現僅使用E、F
    、G，另H、I為倉庫，分割後可拆除，E、F均為一層樓磚造
    建築，現為住家使用，G部分為二層樓鐵皮倉庫，5間房屋門
    號均為舊營58號。
　㈤被告高志豪部分：
　⒈其同意被告高銘聰如附圖二所示之分割方案，因為系爭土地
    上已有建物如附圖一，應依地上建物來劃分土地，其餘土地
    則由沒有建物之共有人分得，如此各共有人可分得其應有部
    分比例面積之土地，又不用拆除現有建物，並經由東側及西
    側之道路進出。　
　⒉附圖一編號M房屋為二層樓鋼筋水泥建築，為其祖厝改建，其
    偶爾會回來居住。　
　㈥被告高中仁部分：同意被告高銘聰之分割方案。附圖一編號K
    、N之建物均為其所有，其中編號K之建物為一層樓鐵皮車庫
    ，N之建物為一層樓磚造房屋，現供其母親及妹妹使用。另
    其現居住於226地號土地上之房屋，而附圖一編號K、L、M、
    N等4間房屋均共用舊營60號門牌。
　㈦被告高慧珠雖未於最後言詞辯論期日到場，但據其之前到庭
    所為之陳述則以：其為高濶碎之繼承人，現在住在附圖一編
    號J所示，地址為臺南市○○區○○00號房屋內，希望可以分得
    該部分房屋所在之土地。
　㈧被告高秋雄雖未於最後言詞辯論期日到場，但據其前至現場
    勘驗測量時所為之陳述則以：附圖一編號A所示L形建物為其
    所有，門號為舊營53號，門牌前有棚子，係供其停車之用，
    但如分割需要可拆除，系爭土地西南側現為空地。
　㈨被告高仲民雖未於最後言詞辯論期日到場，但據其前至現場
    勘驗測量時及以書狀所為之陳述則以：如附圖一編號D部分L
    形房屋為其所有，與被告高永益所有之附圖一編號B之房屋
    、原告所有之附圖一編號C之房屋，共用門牌舊營54號。另
    附圖一編號B、C、D前方車棚亦為其所使用，其中車棚若分
    割需要可拆除，又編號A建物西側果園為其所使用。其在本
    分割案中同意就分得土地與被告高建郁維持共有。
　㈩被告高盟智部分：其同意被告高銘聰之分割方案。如附圖一
    編號L建物為一樓磚造房屋，現作為倉庫之用，因為父親發
    家的房子，希望可以保留，現門號為舊營60號。　　
　被告高國文雖未於最後言詞辯論期日到場，但據其前至現場
    勘驗測量時所為之陳述則以：附圖一編號J部分之三合院現
    由被告高慧珠使用，除東側廂房為倉庫外，其餘為住家使用
    。而系爭土地東北側豬舍為高濶碎的家屬所有，但現已沒有
    使用。
　被告高建郁雖未於言詞辯論期日到場，但據其前以書狀所為
    陳述則以：其在本分割案中同意就分得土地與被告高仲民維
    持共有。
　被告李緯頡雖未於言詞辯論期日到場，但據其前以書狀所為
    陳述則以：其在本分割案中同意就分得土地未臨道路也絕無
    異議。
　高清𡍼、高志明部分：同意被告高銘聰之分割方案。
　上開原告、被告以外之其餘被告經合法通知，未曾於言詞辯
    論期日到庭，亦未具狀為任何聲明或陳述。
三、得心證之理由：
  ㈠按法院裁判分割共有物，性質上為共有人間應有部分之交換
    ，自屬處分行為，以各共有人之處分權存在為前提，故提起
    分割共有物之訴，參與分割之當事人以全體共有人為限，而
    各共有人之應有部分應以土地登記簿上所記載者為準。倘共
    有人中有於分割前死亡者，其繼承人因繼承，固於登記前已
    取得不動產物權，惟非經登記不得處分其物權，則在辦畢繼
    承登記前，其繼承人仍不得以共有人身分參與共有物之分割
    ，但為求訴訟經濟起見，可許原告就請求繼承登記及分割共
    有物之訴合併提起，即以一訴請求該死亡之共有人之繼承人
    辦理繼承登記，並請求該繼承人於辦理繼承登記後，與原告
    及其餘共有人分割共有之不動產，此有最高法院69年度台上
    字第1012號、88年度台上字第1138號、89年度台上字第1842
    號、91年度台上字第832號民事判決意旨及最高法院70年度
    第2次民事庭會議決議可資參照。查原告主張系爭土地為兩
    造所共有，各共有人之應有部分比例如附表所示，而系爭土
    地原共有人高濶碎、高毶鼻、高献已分別於42年8月16日、3
    6年10月30日、33年2月12日死亡，其中高濶碎所有之應有部
    分應由被告顏三柱、黃顏瑞娥、魏顏瑞香、顏榮發、顏瑞雀
    、顏榮堂、連高金鳳、高壬癸、沈高金冷、高慶昌、周漢河
    、陳宏銘、陳惠美、陳玉惠、陳育泰、李佳憲、李㛢玲、李
    炳焜、柯李月花、王翁猜、王順能、王廷忠、王慧敏、王慧
    香、黃智海、黃智暉、王坤祥、王淑娟、王坤斌、王淑英、
    郭王市、吳王碧月、謝水金、王靜儀、王靜芳、王靜雯、杜
    清財、杜宗憲、杜淑晶、高雍明、高添、高金川、高藝、高
    錦雪、高美勤、陳秋香、陳木村、陳木發、陳木益、高進田
    、高文淵、高謝秀、高仲霆、高麗評、高麗惠、梁玉妹、高
    鳳聲、高鳳吟、高漢忠、高玉好、吳嘉慧、吳宗鍇、吳宗錡
    、高國文、楊小佩、楊乙真、楊琇如、楊又寧、黃高敏、劉
    炳宏、劉家祥、劉慧翎、王豫婉、王震龍、高秀真、高慧卿
    、高國松、高慧珠、高國財、張順陽、張順輝、張瓊文、高
    萬樹、王悅治、周謝春蓮、吳謝美人、許謝雪、謝逢、謝麗
    秋所繼承；高毶鼻所有之應有部分，應由被告高千惠、張高
    錦珠、王雅芳、王家進、王雅萍、翁高醜、高玉英所繼承；
    高献所有之應有部分，應由被告林康滿、康金全、康翁春菊
    、康茹萍、康銘旺、康銘恩、周高淑所繼承，惟上開繼承人
    迄今仍未就前揭土地應有部分辦理繼承登記等情，業據原告
    提出系爭土地之土地登記第三類謄本、地籍圖謄本、被繼承
    高濶碎、高毶鼻、高献之繼承系統表、除戶戶籍謄本、全體
    繼承人戶籍謄本為憑（見本院營調字卷第35頁至第355頁）
    ，並經本院依職權調閱系爭土地之土地建物查詢資料及異動
    索引查詢資料附卷可稽（見本院卷二第291頁至第304頁）。
    從而，原告請求被告顏三柱、黃顏瑞娥、魏顏瑞香、顏榮發
    、顏瑞雀、顏榮堂、連高金鳳、高壬癸、沈高金冷、高慶昌
    、周漢河、陳宏銘、陳惠美、陳玉惠、陳育泰、李佳憲、李
    㛢玲、李炳焜、柯李月花、王翁猜、王順能、王廷忠、王慧
    敏、王慧香、黃智海、黃智暉、王坤祥、王淑娟、王坤斌、
    王淑英、郭王市、吳王碧月、謝水金、王靜儀、王靜芳、王
    靜雯、杜清財、杜宗憲、杜淑晶、高雍明、高添、高金川、
    高藝、高錦雪、高美勤、陳秋香、陳木村、陳木發、陳木益
    、高進田、高文淵、高謝秀、高仲霆、高麗評、高麗惠、梁
    玉妹、高鳳聲、高鳳吟、高漢忠、高玉好、吳嘉慧、吳宗鍇
    、吳宗錡、高國文、楊小佩、楊乙真、楊琇如、楊又寧、黃
    高敏、劉炳宏、劉家祥、劉慧翎、王豫婉、王震龍、高秀真
    、高慧卿、高國松、高慧珠、高國財、張順陽、張順輝、張
    瓊文、高萬樹、王悅治、周謝春蓮、吳謝美人、許謝雪、謝
    逢、謝麗秋應就被繼承人高濶碎所有系爭土地如附表所示之
    應有部分辦理繼承登記；被告高千惠、張高錦珠、王雅芳、
    王家進、王雅萍、翁高醜、高玉英應就被繼承人高毶鼻所有
    系爭土地如附表所示之應有部分辦理繼承登記；被告林康滿
    、康金全、康翁春菊、康茹萍、康銘旺、康銘恩、周高淑應
    就被繼承人高献所有系爭土地如附表所示之應有部分辦理繼
    承登記後，再為系爭土地之分割，為有理由，應予准許，爰
    判決如主文第1項至第3項所示。
  ㈡次按各共有人，除法令另有規定外，得隨時請求分割共有物
    。但因物之使用目的不能分割或契約訂有不分割之期限者，
    不在此限，民法第823條第1項定有明文。查系爭土地為兩造
    所共有，各共有人之應有部分各如附表所示，而兩造間未定
    有不分割之契約，又該土地地目建、使用分區屬鄉村區、使
    用地類別為乙種建築用地，亦無因物之使用目的不能分割情
    事等情，有卷附系爭土地之土地建物查詢資料可按，且為兩
    造所不爭執，則揆諸首揭條文之規定，原告訴請本院就系爭
    土地為裁判分割，自應准許之。
  ㈢再按共有物之分割，依共有人協議之方法行之；分割之方法
    不能協議決定，或於協議決定後因消滅時效完成經共有人拒
    絕履行者，法院得因任何共有人之請求，命以原物分配於各
    共有人，民法第824條第1項、第2項第1款項亦已分別明訂。
    復按法院定共有物分割之方法，固可由法院自由裁量，惟應
    斟酌各共有人之意願、利害關係、共有物之性質，分割後之
    經濟效用及公共利益等為公平決定，有最高法院81年度台上
    字第16號、89年度台上字第724號判決意旨可供參考。經查
    ：
　1.被告高銘聰所提出如附圖二所示之分割方案，業為原告及曾
    到庭或以書狀表示意見之被告所同意。至其餘被告經合法通
    知，雖未曾於言詞辯論期日到庭，但亦未曾提出準備書狀表
    示不同意見。
  2.而系爭土地上現有建物如附圖一所示，其中編號A所示建物
    為高秋雄所有，門牌號碼為舊營53號；編號B、C、D所示建
    物據原告稱分別為被告高永益、原告及高仲民、高建郁所有
    ，共用舊營54號門牌；編號E、F、G、H、I建物俱為被告高
    銘聰所有，共用舊營58號門牌；編號J所示之建物據被告高
    國文稱係屬為高濶碎家族所有，現由被告高慧珠所使用，門
    牌號碼為舊營59號；編號K、L、M、N、O所示建物，其中編
    號K、N、O部分據被告高中仁稱均為其所有、另L部分據高盟
    智稱為其所有、M部分據被告高志豪稱為其所有，而編號E、
    F、G、H、I、K、L、M、N、O建物，現均經由系爭土地南側
    之226地號土地對外通行。又系爭土地係呈不規則之四方形
    ，東側臨227地號土地，據原告稱為國有地，且為既成道路
    ，228地號為他人所有，229地號土地為無名巷道，約6米，
    可接新營太子宮，北接鹽水市區，西側接212、223地號土地
    ，其中223地號土地為道路用地，有巷道約2米，所有權人與
    系爭土地同，212地號土地為道路用地，但為私人所有，北
    側與220、221、215、216地號之他人土地相鄰，南與225、2
    26地號之他人土地相鄰，其中226地號土地為被告高中仁與
    他人所共有，附近均為住宅區，距光仁國小約200公尺距離
    ，距鹽水市區車程約5-10分鐘等情，有原告所提出土地登記
    第三類謄本、地籍圖謄本、現場照片為證（見本院營調字卷
    第35頁至第43頁、卷二第123頁至第139頁），並經本院依職
    權調閱系爭土地之地籍圖謄本、臺南市鹽水區仁光段211-21
    3、215-216、220-223、225-226、228-229地號土地之土地
    建物查詢資料、臺南市○○區○○00000號、58-60號房屋稅課稅
    明細表（見本院卷一第419至第422頁、卷二第15頁至第46頁
    、第69頁至第104頁），並依原告聲請於109年12月25日至現
    場履勘並製有勘驗測量筆錄，且囑託臺南市鹽水地政事務所
    繪有109年法囑土地字第44300號土地複丈成果圖（即附圖一
    ）在卷可考（見本院卷一第441頁至第447頁、卷二第107頁
    ）。則以系爭土地上現業經共有人興建如附圖一所示建物居
    住使用之狀態，若依被告高銘聰所提出如附圖二所示之分割
    方案，因將大部分建物所在土地分予建物現所有權人或使用
    人，可避免共有人因拆除現仍堪用之建物而受損害外，又所
    有土地除被告李緯頡所分得之附圖二編號12之土地之外，均
    可經由保持共有之附圖二編號18所示土地由東、西兩邊連接
    道路，且所分得土地面積與應有部分面積相符，共有人間亦
    無須另行找補。
  3.是本院審酌系爭土地之地形、臨路情形、使用現況、兩造應
    有部分比例、對分割方案之意願、通行之便利性、經濟效用
    之發揮及土地之利用等情，認系爭土地應依被告高銘聰所主
    張如附圖二所示之分割方案分割，對於全體共有人最為公平
    合理，且合乎經濟效益，爰判決分割系爭土地如主文第4項
    所示。
四、末按分割、經界或其他性質上類似之事件涉訟，由敗訴當事
    人負擔訴訟費用顯失公平者，法院得酌量情形，命勝訴之當
    事人負擔其一部，民事訴訟法第80條之1定有明文。又分割
    共有物之訴，係必要共同訴訟，兩造本可互換地位，本件原
    告起訴雖於法有據，但被告之應訴實因訴訟性質所不得不然
    ，故所為抗辯自為伸張或防衛權利所必要，是本件分割共有
    物之訴訟費用，應由兩造按附表各共有人應有部分之比例  
    分擔，爰諭知如主文第5項所示。
五、據上論結，原告之訴為有理由。依民事訴訟法第385條第1項
    前段、第80條之1、第85條第1項但書、第2項，判決如主文
    。
中　　華　　民　　國　　110 　年　　8 　　月　　23    日
                  民事第五庭    法    官　劉秀君
以上正本係照原本作成。
如不服本判決，應於判決送達後20日內向本院提出上訴狀並表明
上訴理由（須附繕本）。如委任律師提起上訴者，應一併繳納上
訴審裁判費。
中　　華　　民　　國　　110 　年　　8 　　月　　23　　日
                                書 記 官  王美韻 
附表：　　　　　　　　　
編號 所有權人 應有部分 1 原告魏小蘭 1/12 2 被告顏三柱、黃顏瑞娥、魏顏瑞香、顏榮發、顏瑞雀、顏榮堂、連高金鳳、高壬癸、沈高金冷、高慶昌、周漢河、陳宏銘、陳惠美、陳玉惠即陳宥樺、陳育泰、李佳憲、李㛢玲、李炳焜、柯李月花、王翁猜、王順能、王廷忠、王慧敏、王慧香、黃智海、黃智暉、王坤祥、王淑娟、王坤斌、王淑英、郭王市、吳王碧月、謝水金、王靜儀、王靜芳、王靜雯、杜清財、杜宗憲、杜淑晶、高雍明、高添、高金川、高藝、高錦雪、高美勤、陳秋香、陳木村、陳木發、陳木益、高進田、高文淵、高謝秀、高仲霆、高麗評、高麗惠、梁玉妹、高鳳聲、高鳳吟、高漢忠、高玉好、吳嘉慧、吳宗鍇、吳宗錡、高國文、楊小佩、楊乙真、楊琇如、楊又寧、黃高敏、劉炳宏、劉家祥即劉杏彗、劉慧翎、王豫婉、王震龍、高秀真、高慧卿、高國松、高慧珠、高國財、張順陽、張順輝、張瓊文、高萬樹、王悅治、周謝春蓮（即謝王秀琴之承受訴訟人）、吳謝美人（即謝王秀琴之承受訴訟人）、許謝雪（即謝王秀琴之承受訴訟人）、謝逢（即謝王秀琴之承受訴訟人）、謝麗秋（即謝王秀琴之承受訴訟人） 2/32（公同共有） 3 被告高千惠、張高錦珠、王雅芳、王家進、王雅萍、翁高醜、高玉英 2/32（公同共有） 4 被告林康滿、康金全、康翁春菊、康茹萍、康銘旺、康銘恩、周高淑 2/32（公同共有） 5 高盟智 3/48 6 高秋雄 1/16 7 李緯頡即李秋標 1/16 8 高清𡍼 3/64 9 高建郁 1/24 10 高仲民 4/96 11 高志豪 3/48 12 高銘聰 1/8 13 高中仁 1/8 14 高永益 1/12 15 高志明 1/64